【裁判字號】    89,台上,7065
【裁判日期】    891123
【裁判案由】    偽造文書等罪
【裁判全文】
最高法院刑事判決                              八十九年度台上字第七○六五號
    上  訴  人  甲○○
右上訴人因偽造文書等罪案件，不服台灣高等法院台南分院中華民國八十七年九月四
日第二審判決（八十七年度上訴字第一一一五號，起訴案號：台灣台南地方法院檢察
署八十六年度偵字第九二○九、一三九七○號、八十七年度偵字第一七八五號），提
起上訴，本院判決如左：
    主  文
原判決關於甲○○行使偽造私文書部分撤銷，發回台灣高等法院台南分院。
其他上訴駁回。
    理  由
一行使偽造私文書部分：
本件原判決認定上訴人甲○○意圖為自己不法之所有，並基於概括之犯意。於民國八
十五年三月十九日，向英商標準渣打銀行台北分行 (以下稱渣打銀行）申請取得信用
卡，迄同年十二月一日止，計刷卡消費新台幣 (下同）五萬三千四百十元。復於同年
十月二十一日，與其妻江美姈共同意圖為自己不法之所有，先由江美姈向香港上海匯
豐銀行股份有限公司台北分行（以下稱匯豐銀行）申請取得信用卡。旋由上訴人將信
用卡交由有犯意聯絡之黃誠敏，於一日之內，並未實際消費，而向信用卡特約商瑞新
洋煙酒專賣店及忠勇茶行刷卡融資。並由黃誠敏於收據上分別偽簽上訴人之署押，詐
得現款六萬元花用。上訴人又基於幫助之犯意，將前揭信用卡輾轉交付汪優勝（另案
處理），陸續以上開方法詐取款項。迨該二信用卡分別刷卡至十八萬四千八百九十五
元及二十一萬二千元，上訴人始通知渣打銀行、匯豐銀行，謂信用卡為汪優勝騙取，
該二銀行始知受騙等情。因而維持第一審依牽連犯關係，從一重論處上訴人共同連續
行使偽造私文書，足以生損害於他人罪刑部分之判決，駁回上訴人在第二審之上訴，
固非無見。
惟查：(一)有罪之判決書事實欄為適用法令之依據，應將法院依職權認定與犯罪構成要
件有關之事項，詳記於事實欄，然後於理由內逐一說明其憑以認定之證據，使事實及
理由兩相一致，方為合法。原判決認上訴人行為後，刑法第三百三十九條之三已於八
十六年十月八日增訂公布。上訴人所為亦成立該條之罪，而與刑法第三百三十九條第
一項比較輕重，依刑法第二條第一項但書，適用刑法第三百三十九條第一項（見原判
決理由二）。然該條係以意圖為自己或他人不法之所有，以不正方法將虛偽資料或不
正指令輸入電腦或其相關設備，製作財產權之得喪、變更紀錄，而取得他人財產，為
其構成要件。故行為人有無「以不正方法將虛偽資料或不正指令輸入電腦或其相關設
備，製作財產權之得喪、變更紀錄，而取得他人財產」，自應於事實欄內為詳實之記
載，然後於理由內說明其憑以認定之證據，始稱適法。但原判決事實欄內未明確記載
上訴人「以不正方法將虛偽資料或不正指令輸入電腦或其相關設備，製作財產權之得
喪、變更紀錄，而取得他人財產」之事實，理由內亦未說明其憑以認定上訴人有此項
事實之證據，致使判決失其依據，並有理由不備之違背法令。(二)刑法第二百十條之偽
造私文書罪，以偽造他人名義之私文書為構成要件，若與作成文書名義人雙方串通而
製作之文書，究不構成偽造私文書罪。依原判決之記載，上訴人係將信用卡交與有犯
意聯絡及分擔犯罪行為實施之黃誠敏，持向信用卡特約商瑞新洋煙酒專賣店及忠勇茶
行刷卡融資，並由黃誠敏於收據上簽上訴人名義之署押。如果無訛，則該收據係上訴
人與黃誠敏串通所作成，並非偽造上訴人之名義所製作，自無偽造私文書可言。乃原
判決認上訴人與黃誠敏成立共同行使偽造之該項私文書罪責，自有適用法則不當之違
誤。(三)當事人在審判期日前，或審判期日，聲請調查之證據，如法院未予調查，又未
認其無調查之必要，以裁定駁回之，亦未於判決理由內予以說明，自屬理由不備。上
訴人於原審辯稱：伊並不認識汪優勝，並無幫助汪優勝以信用卡詐取款項情事，此業
據汪優勝於所涉台灣台南地方法院八十七年度訴字第三八六號詐欺案中供述甚詳等情
，並聲請調該案卷宗查明（見原審卷第七○、七一頁）。乃原審就上訴人斯項聲請調
查之證據，未予調查，又未認其無調查之必要，以裁定駁回之，亦未於判決理由內予
以說明，要屬理由不備。(四)依原判決認定之事實，上訴人係以其信用卡交付汪優勝以
上訴人名義刷卡詐財。則其所為是否參與犯罪構成要件之行為﹖是否基於共同犯罪之
意思﹖能否僅論以幫助犯，亦非無疑。原判決未深入審究，並說明其認定上訴人「基
於幫助之犯意」之理由，遽論上訴人為幫助犯，亦嫌速斷。以上或為上訴意旨所指摘
，或為本院得依職權調查之事項。上訴人上訴意旨指摘原判決關於行使偽造私文書部
分不當，非無理由，應認有發回更審之原因。
二違反公司法部分：
按刑事訴訟法第三百七十六條所列各罪之案件，經第二審判決者，不得上訴於第三審
法院，法有明文。本件上訴人違反公司法部分，原審係依該法第十九條論處罪刑，核
屬刑事訴訟法第三百七十六條第一款之案件。依首開說明，既經第二審判決，自不得
上訴於第三審法院，上訴人竟復提起上訴，顯為法所不許。其此部分上訴為不合法，
應予駁回。
據上論結，應依刑事訴訟法第三百九十五條前段、第三百九十七條、第四百零一條，
判決如主文。
中      華      民      國    八十九    年     十一     月    二十三    日
                              最高法院刑事第七庭
                                  審判長法官  吳  雄  銘
                                        法官  池  啟  明
                                        法官  石  木  欽
                                        法官  郭  毓  洲
                                        法官  吳  三  龍
      右正本證明與原本無異
                                              書  記  官
中      華      民      國    八十九    年     十一     月    二十八    日


司法院資訊處製作；財團法人民間司法改革基金會備份。
